臺灣高等法院刑事判決　　　　　　　　　　　　　　九十年度上訴字第二七六一號
　　上　訴　人
　　即　被　告　乙○○
　　選任辯護人　田鴻釣　律師
右上訴人因殺人案件，不服臺灣板橋地方法院九十年度重訴字第二一號，中華民國九
十年七月四日第一審判決（起訴案號：臺灣板橋地方法院檢察署九十年度偵字第六０
五四號），提起上訴，本院判決如左：
    主  文
原判決撤銷。
乙○○傷害人之身體，因而致人於死，處有期徒刑捌年。
    事  實
一、乙○○與陳泰龍係兄弟關係，於民國九十年三月十九日十九時許，在臺北縣新莊
    市○○街二七八巷二十七號一樓家中，因家人收看電視音量過大致打擾在房間休
    息之乙○○，乙○○在房間內大呼要家人將電視音量轉小，但未獲理會，引起乙
    ○○不滿，乙○○竟憤而自房間出來至客廳，將擺設於客廳之電視機摔壞（毀損
    部分未據告訴及起訴），並踢翻餐桌，進而與其父親甲○○及其弟弟陳泰龍發生
爭吵，經其母親吳敏秀及其妹妹陳怡如勸架仍無法制止，又與其父親甲○○發生
    拉扯，其弟陳泰龍見狀上前制止而與乙○○發生扭打，乙○○先踹陳泰龍一腳，
    復見自桌上掉落地面之用餐水果刀，竟撿起地上之水果刀，客觀上能預見其如對
    於人身傷害有死亡結果之發生，竟以該水果刀朝陳泰龍之下胸部刺一刀，深達十
    六公分，並再將刀拔出，甲○○、吳敏秀見狀立即與乙○○將陳泰龍送醫救治，
    然陳泰龍仍於同日十九時三十分許終因下胸部單面刃銳器刺創造成心包膜填塞休
    克死亡。
二、案經臺北縣警察局新莊分局報請臺灣板橋地方法院檢察署檢察官相驗後偵查起訴
    。
    理  由
一、訊據上訴人即被告乙○○對於右揭時、地持水果刀刺被害人陳泰龍一刀，並造成
    陳泰龍死亡之事實固坦承不諱，惟堅決否認有何殺人之犯意，並辯稱：伊不是故
    意要殺陳泰龍，當時伊父母親將伊壓在地上，伊起來後，看見旁邊有水果刀，才
    拿水果刀刺弟弟，伊不知道為何會這樣云云。經查：
（一）右揭事實，業據證人即被告之父親甲○○於偵查、原審審理時證述：當天晚上
      七時三十分左右，在家中因電視音量太大，乙○○不高興，與伊爭吵並拉扯，
      陳泰龍見狀過來幫忙，亦與乙○○發生口角，而水果刀原放在桌上，因為拉扯
      掉在地上，後來乙○○就拿起旁邊的水果刀刺陳泰龍一刀，那時伊看見乙○○
      拿刀上前時要拉住他，但抓不住等情明確（見九十年度相字第三六一號卷第五
      頁背面、原審卷第三八頁）；而被告係因不滿家中電視音量過大，而與甲○○
      、陳泰龍發生爭吵、拉扯，且經證人即被告之母親吳敏秀、被告之妹妹陳怡如
      勸架不成之事實，亦據吳敏秀、陳怡如於偵查、原審審理時證述在卷（見偵查
      卷第九頁背面、第一０頁；原審卷第三六頁、第三七頁）。證人丙○○於本院
      亦證稱：當時因電視機音量問題吵架，被告當時有拿水果刀等語（見本院卷第
      六二頁）。且被告所用之兇刀經以O─Tolidine血跡反應檢測法檢測結果，呈
      陽性反應；被告所著之血衣檢測結果，與死者陳泰龍ＤＮＡ─ＳＴＲ型別相同
      ，此有內政部警政署刑事警察局九十年四月十一日（九十）刑醫字第四六一七
      六號鑑驗書可稽（見偵字第六０五四號卷第二五頁）。足認被告係因與被害人
      發生爭吵後，因氣憤而持水果刀猛刺被害人甚明。
（二）本件被害人陳泰龍因遭被告持刀刺到下胸部（上腹部）深達十六公分一刀後，
      經送醫救治後，於九十年三月十九日十九時三十分許因下胸部單面刃銳器刺創
      造成心包膜填塞休克死亡等情，亦經檢察官督同檢驗員相驗屬實，制有相驗筆
      錄（見相字第三六一號卷第四頁）、相驗屍體證明書（見相字第三六一號卷第
      三頁）、法務部法醫研究所鑑定書（見偵字第六０五四號卷第四０頁）在卷足
      稽。又人體腹部因無骨骼保護甚為脆弱，胸部內亦有心臟等重要器官，持刀予
      以猛刺，足以使人傷重死亡，此為一般人客觀上所共認，被告乙○○竟持水果
      刀刺被害人下胸部（上腹部）一刀，深度達十六公分，造成被害人下胸部單面
      刃銳器刺創造成心包膜填塞休克死亡，益見當時被告因與被害人發生口角爭執
      ，被告因氣憤難忍之情況下出手刺被害人，造成被害人陳泰龍無法承受其傷害
      而致死亡結果。是被害人陳泰龍之死亡結果，於被告在盛怒之情況下持刀刺被
      害人時，主觀上雖僅有普通傷害之犯意，惟在客觀上被告對被害人陳泰龍因其
      傷害行為除受傷外，並因此可能造成死亡之加重結果有預見之可能性。
（三）又被告乙○○於案發前固有施用第二級毒品安非他命，此經查獲當時採取被告
      尿液送請憲兵司令部刑事鑑識中心鑑驗結果，有甲基安非他命陽性反應，此有
      該司令部九十年四月廿六日（九０）綱得字第０五五一三號通知書可證（見九
      十年度偵字第六０五四號卷第二八頁）。嗣本院審理中送請台北市立療養院為
      被告作行為時之精神鑑定，結果認：被告於案發前之三、四天吸食安非他命，
      案發當天至中午已無藥物可使用，而呈現情緒不穩，對外界感知過度警覺（「
      電視聲音很大」）及警訊中稱「覺得我家客廳很吵：：叫客廳的人把電視聲音
      關小一點」）渴求成癮物質「因為好幾天沒用，很想吸，心情很煩」，即臨床
      上所稱之「戒斷症狀」，但並未呈現精神病症或其他顯著影響知覺理會判斷作
      用之情形，以精神醫學學理言之，戒斷狀態下，易呈現渴求成癮物質，過度警
      覺，情緒激動，行動控制不佳等情形，然其知覺理會判斷作用並未必達較平常
      人顯著降低之情形。換言之，陳員有可能係處於戒斷狀態而與家人發生爭執，
      進而犯案，然其知覺理會判斷作用並未達較平常人顯著降低情形。因此，認為
      陳員於案發當時之精神狀態未達精神耗弱或心神喪失之程度。此有該療養院九
      十年十二月三十一日北市療成字第九０六一二七四八００號函（見本院卷第九
      二頁至第九五頁）。再揆諸證人等之證述，及被告歷次供述，可知其於案發當
      日，完全明瞭與被害人因何事發生爭執，一時氣憤而手持刀刺被害人陳泰龍胸
      部，見被害人倒地昏迷，尚知立即與家人送被害人就醫等情，足認被告於涉案
      當時，意識清楚，了解自己之意圖及行為，精神狀態未達精神耗弱之程度。
（四）綜上所述，被告乙○○與被害人陳泰龍原係兄弟，無深仇大恨，純因家庭觀看
      電視聲音過大，吵及被告乙○○，家庭成員因而發生衝突，被告乙○○自無戕
      害人生命之意思，但既有以刀刺被害人之行為，顯有傷人故意，因此致死亡之
      加重結果，其傷害犯行與被害人之死亡加重結果間，顯具有相當之因果關係甚
      明，被害人陳泰龍因傷而生死亡結果，自應成立傷害致人於死罪名（最高法院
      七十年度台上字第四八九號判決參照）。本件事證已臻明確，被告乙○○犯行
      洵堪認定，應依法論科。
二、核被告乙○○所為，係犯刑法第二百七十七條第二項前段之傷害致死罪。起訴意
    旨認被告所為，係犯刑法第二百七十一條第一項之殺人罪，其起訴法條尚有未合
    ，應予變更（本件審理程序中，雖未告知將變更起訴法條，惟此之未告知並未妨
    礙被告防禦權之行使，最高法院九十年度台上字第五八六八號判決參照）。
三、原審據以論罪科刑，固非無見，惟查原判決認被告乙○○係犯殺人罪，惟本院認
    被告乙○○與被害人係親兄弟，並無深仇大恨，被告應無置之於死地之犯意，而
    是因睡覺時，因家人觀看電視聲音過大而與家人爭執，偶然因素，致有本件犯行
    ，其行為應係出於普通傷害之犯意，但造成死亡之結果，此結果客觀上為被告所
    能預見，其所為應係傷害致死，原判決認被告係犯殺人罪，尚有未洽。被告上訴
    意旨否認稱不知為何犯罪雖未足採，但原判決既有前揭可議之處，仍屬無可維持
    ，應由本院將原判決撤銷改判。爰審酌被告乙○○與被害人係兄弟關係，被告之
    品行、智識程度，因家中電視音量太大，擾其睡眠，而與家人發生爭吵拉扯，一
    時氣憤，而臨時萌生傷害犯意，刺傷親生兄弟致死，造成家庭悲劇及犯罪後猶送
    被害人就醫，羈押中並聲請返家探視，尚知悔悟等一切情狀，量處如主文第二項
    所示之刑。至被告犯罪所用之之水果刀一支，雖係供犯本罪所用之物，但非被告
    所有，而屬被告家中所有之物，業據被告供明在卷，自無從於本案中諭知沒收。
據上論斷，應依刑事訴訟法第三百六十九條第一項前段、第三百六十四條、第二百九
十九條第一項前段、第三百條，刑法第二百七十七條第二項前段，判決如主文。
本案經檢察官吳慎志到庭執行職務。
中      華      民      國    九十一    年      二      月      八      日
                                臺灣高等法院刑事第廿四庭
                                    審判長法  官  陳  貽  男
                                          法  官  李  世  貴
                                          法  官  王  炳  梁
右正本證明與原本無異。
如不服本判決應於收受送達後十日內向本院提出上訴書狀，其未敘述上訴之理由者並
得於提起上訴後十日內向本院補提理由書（均須按他造當事人之人數附繕本）。
                                          書記官  潘  大  鵬
中      華      民      國    九十一    年      二      月      八      日
附錄本案論罪科刑法條全文：
刑法第二百七十七條
  傷害人之身體或健康者，處三年以下有期徒刑，拘役或一千元以下罰金。
  犯前項之罪，因而致人於死者，處無期徒或七年以上有期徒刑，致重傷者，處三年
以上、十年以下有期徒刑。
